【裁判字號】    99,裁,2503
【裁判日期】    991022
【裁判案由】    遺產稅
【裁判全文】
最  高  行  政  法  院  裁  定
                                      99年度裁字第2503號
上  訴  人  甲○○
            戊○○
            乙○○
            丙○○
            丁○○
共      同
訴訟代理人  李宏文  律師
被 上訴 人  財政部高雄市國稅局
代  表  人  己○○
上列當事人間遺產稅事件，上訴人對於中華民國99年7月14日高
雄高等行政法院99年度訴字第246號判決，提起上訴，本院裁定
如下：
    主  文
上訴駁回。
上訴審訴訟費用由上訴人負擔。
    理  由
一、按對於高等行政法院判決之上訴，非以其違背法令為理由，
    不得為之，行政訴訟法第242條定有明文。依同法第243條第
    1項規定，判決不適用法規或適用不當者，為違背法令；而
    判決有同條第2項所列各款情形之一者，為當然違背法令。
    是當事人對於高等行政法院判決上訴，如依行政訴訟法第24
    3條第1項規定，以高等行政法院判決有不適用法規或適用不
    當為理由時，其上訴狀或理由書應有具體之指摘，並揭示該
    法規之條項或其內容；若係成文法以外之法則，應揭示該法
    則之旨趣；倘為司法院解釋或本院之判例，則應揭示該判解
    之字號或其內容。如以行政訴訟法第243條第2項所列各款情
    形為理由時，其上訴狀或理由書，應揭示合於該條項各款之
    事實。上訴狀或理由書如未依此項方法表明，或其所表明者
    與上開法條規定不合時，即難認為已對高等行政法院判決之
    違背法令有具體之指摘，其上訴自難認為合法。
二、本件上訴人對於高等行政法院判決上訴，主張：被繼承人胡
    清水繳納之主約保險費並無躉繳情事，且與保險之分散風險
    終極目的相符，並非租稅規避行為，是主約有關保險金理賠
    金額新臺幣（下同）6,000,000元正，應非屬胡清水遺產範
    圍；胡清水並無以「躉繳」方式，繳交主約之保險費，反係
    以年繳方式辦理主約保險繳納，原判決不察，以系爭保單之
    記載，逕認所謂胡清水係以躉繳25,000,000方式支付系爭保
    單保險費之事實，自有採證錯誤而違背證據法則之判決不適
    用法規之違法。主契約之保險金額6,000,000元係採年繳，
    其中第一年保費為873,360元，其年繳保費不過為保險金額
    之14.55%，確符合保險之風險分散原則，至其餘保費24,126
    ,640元，係以「主約超額保險費、首次單筆額外投資保險費
    」方式繳納以參與投資，於保險事故發生時，依投資收益結
    果結算領回，此部分保費之繳交目的、領回金額與上開主約
    壽險有間。是系爭保險金中至多僅有8,772,000元得列為遺
    產等語，為其理由。惟原判決認被上訴人將胡清水生前投保
    臺灣人壽掌握人生變額萬能壽險（甲型）之保單分離帳戶價
    值計14,772,000元，併入遺產總額課稅，應為適法。保險之
    目的係在分散風險消化損失，即以較少之保費獲得較大之保
    障。保險法第112條暨遺產及贈與稅法第16條第9款前段規定
    ，約定於被繼承人死亡時，給付其所指定受益人之人壽保險
    金額，不計入遺產總額，其立法意旨，應指一般正常社會情
    況下，被保險人死亡時給付於其所指定之受益人者，其金額
    得不作為被保險人之遺產，乃係考量被繼承人為保障並避免
    其家人因其死亡失去經濟來源，使生活限於困境，受益人領
    取之保險給付如再課予遺產稅，有違保險終極目的，故予以
    免徵遺產稅，並非鼓勵或容認一般人利用此一方式任意規避
    原應負擔之遺產稅，故對於為規避遺產稅賦而投保與經濟實
    質顯不相當之保險者，基於量能平等負擔之實質課稅原則，
    自無保險法第112條暨遺產及贈與稅法第16條第9款前段規定
    之適用。被繼承人生前以其本人為要保人及被保險人，並指
    定上訴人甲○○、乙○○、丙○○及戊○○等4人為身故保
    險金受益人，向臺灣人壽購買「掌握人生變額萬能壽險（甲
    型）」保單，躉繳保險費25,000,000元，投資標的為富蘭克
    林坦伯頓成長基金，投資比例100％，被繼承人胡清水所購
    買之保單係以投資理財為主要目的，屬投資型保險商品；其
    於民國96年1月29日向陽信商業銀行青年分行貸款25,000,00
    0元給付臺灣人壽之保險費25,000,000元，被繼承人96年投
    保本件保險時業已高齡77歲，其家庭經濟堪稱富裕，倘發生
    不可預測事故，縱未投保任何保險，被繼承人之子女並無因
    其死亡而失去經濟來源致生活陷入困境之虞。是本件按被繼
    承人胡清水保費來源、投保動機、時程、年齡及健康狀況等
    因素綜合判斷，被繼承人死亡前向銀行借款並以躉繳25,000
    , 000元保費方式投保，其目的顯係將貸得之款項透過投保
    方式轉換為免稅保險給付，既可使其繼承人為遺產稅申報時
    列報鉅額未償債務扣除額，並移轉因貸款取得之現金，藉以
    規避遺產稅，且使其繼承人經由身故保險金受益人之指定，
    仍可獲得與繼承財產相同之經濟利益，是其所為自屬租稅規
    避行為，而非合法之節稅行為，被上訴人基於實質課稅原則
    ，將系爭保單截至97年10月6日被繼承人死亡時止之保單分
    離帳戶價值14,772,000元核定為其他遺產，併入遺產總額課
    稅，並無違誤等語，業已於理由中詳予論斷。上訴意旨，雖
    以該判決違背法令為由，惟核其上訴理由書所載內容，無非
    復執業經原審論斷不採之陳詞，再予爭執，或就原審取捨證
    據、認定事實之職權行使，指摘其為不當，或係以其一己對
    法規之主觀見解，任意指摘原判決所為論斷有不適用法規或
    適用不當之情，並就原審已論斷者，泛言未論斷，或就原審
    所為論斷，泛言其論斷違反證據法則，而非具體表明合於不
    適用法規、適用法規不當、或行政訴訟法第243條第2項所列
    各款之情形，難認對該判決之如何違背法令已有具體之指摘
    ，應認其上訴為不合法。另上訴人於上訴後始主張系爭保單
    所獲保險理賠金額其中之6,000,000元之壽險主約理賠金為
    人壽保險理賠金，胡清水並無以「躉繳」方式繳交主約之保
    險費，係以年繳方式辦理主約保險繳納，應非屬胡清水遺產
    範圍，系爭保險金中至多僅有8,772,000元得列為遺產乙節
    ，經查其於原審並未主張，本院為法律審，除別有規定外，
    應以高等行政法院判決所確定之事實為判決基礎，行政訴訟
    法第254條第1項定有明文，故上訴人於高等行政法院判決後
    不得另主張新事實或提出新證據方法資為上訴之理由。此部
    分自非本院所得審酌，附此敘明。
三、據上論結，本件上訴為不合法。依行政訴訟法第249條第1項
    前段、第104條、民事訴訟法第95條、第78條、第85條第1項
    前段，裁定如主文。
中    華    民    國    99    年    10    月    22    日
                    最高行政法院第二庭
                        審判長法官  鍾  耀  光
                              法官  林  茂  權
                              法官  黃  淑  玲
                              法官  鄭  小  康
                              法官  林  樹  埔

以  上  正  本  證  明  與  原  本  無  異
中    華    民    國    99    年    10    月    22    日
                              書記官  王  史  民

司法院資訊處製作；財團法人民間司法改革基金會備份。
